最高法院刑事判決　　　　　　九十四年度台上字第六二四八號
　　上　訴　人　台灣高等法院高雄分院檢察署檢察官
　　上　訴　人
　　即　被　告　甲○○
上列上訴人等因被告偽造文書等罪案件，不服台灣高等法院高雄
分院中華民國九十二年一月二十三日第二審判決（九十一年度上
訴字第二二五號，起訴案號：台灣高雄地方法院檢察署八十九年
度偵緝字第一一七四號，九十年度偵字第八○八號、第三三二五
號），提起上訴，本院判決如下：
    主  文
原判決撤銷，發回台灣高等法院高雄分院。
    理  由
本件原判決認定上訴人即被告甲○○於民國八十八年十月二日，
以其婆婆洪格之名義向高陳仙女（下或稱高女）購買其所有座落
高雄縣鳳山市○○段第一六五地號土地及其建築物。約定總價款
新台幣（下同）一百九十萬六千三百五十三元，由被告支付頭款
二十萬元及相關稅費十三萬元。餘款則由被告承受高女先前以上
揭不動產向台灣省合作金庫（下稱合作金庫）抵押借款一百五十
萬元之債務，及繳付積欠之利息七萬六千三百五十三元抵充。被
告於買賣成立後，為圖取轉賣差價之利益，於上開不動產所有權
尚未辦理移轉登記予洪格之前，又與陳吳和金（下稱陳女）談妥
以二百四十萬元之價格轉賣予陳女。詎被告為隱瞞其買受及轉賣
上述不動產之價格，竟於八十八年十月六日，在其高雄市○○區
○○街八五巷四五號住處，以複寫紙複寫之方式製作賣方為高女
（買方為陳女之子陳俊仁），而由被告擔任見證人之買賣契約書
，且未經高女之同意，擅自將「高陳仙女」四字複寫於該契約書
甲方（賣方）之下方，而偽造「高陳仙女」之署押一枚，並於其
下按其指印一枚，以冒充高女之指印，足以生損害於高女。被告
偽造上開買賣契約書後，即持往高雄縣林園鄉○○村○○○路二
九八巷一二五號陳女住處，交由陳女於該偽造之買賣契約書乙方
（買方）下簽名。陳女除同意承受該不動產抵押借款一百五十萬
元之債務外，並陸續支付買賣價金共九十萬元及預付土地重劃費
用十八萬元（由買賣雙方各負擔二分之一，嗣經核算雙方僅各負
擔四萬五千元）予被告，被告乃於八十九年一月十七日將上開不
動產辦理移轉登記於陳女之子陳俊仁名下。嗣因合作金庫以高女
未繳納前揭抵押借款利息，向法院聲請拍賣上述不動產，經陳女
前往拜訪高女，始發現上情等情。因而撤銷第一審諭知被告無罪
之判決，改判論處被告行使偽造私文書，足以生損害於他人罪刑
，固非無見。
惟查：(一)、按刑法偽造文書罪，以行為人偽造文書之結果，足以
生損害於公眾或他人，為其構成要件之一。有罪之判決書，對於
被告偽造文書之結果，如何足以生損害於公眾或他人，自應於理
由內加以論敘說明，始足以為論罪科刑之依據。原判決認定被告
偽造前揭買賣契約書，並持以行使，足以生損害於高陳仙女，而
論以行使偽造私文書罪。然其對於被告偽造前揭買賣契約書之結
果，究竟如何足以生損害於高陳仙女？並未於理由內加以闡述說
明，遽論以行使偽造私文書罪，尚嫌理由不備。(二)、原判決認定
被告係未經高陳仙女之同意，擅自於前揭買賣契約書甲方（出賣
人）下偽造「高陳仙女」之署押及指印各一枚，而偽造該買賣契
約書。惟被告則辯稱伊係經高陳仙女同意製作上述買賣契約書，
並稱高女同意本件買賣事宜由其全權處理云云（見原審卷(一)第一
三七頁、第一三八頁、第一四一頁，原審卷(二)第八十六頁、第八
十八頁）。而證人即高陳仙女之子高賢參於原審亦證稱「．．．
在我們知道洪格不願意買時，我們都全權交給甲○○處理，我母
親也有同意將房子轉賣給陳吳和金，因為當時房子的貸款我們已
經繳不起了．．．」、「我們只是賣清的，至於甲○○將房子轉
賣給誰或賣多少，我們沒有意見，所以她告訴我們要賣二百四十
萬元，這個我們事後才知道，也有同意」、「當時有同意他（指
被告）再將房子賣給陳吳和金，但我們還是要求清的二百萬元」
等語（見原審卷(一)第一八○頁至第一八二頁）。查高陳仙女究竟
有無同意或概括授權被告以其名義製作上述買賣契約書（含代簽
其署押及代按指印），其本人應知之最詳。原判決理由既謂「證
人高陳仙女於偵查中證稱：我未在八十八年十月六日買賣契約書
上簽名等語，『並未語及』有同意被告於上開買賣書代為簽名之
情事」云云（見原判決第四頁第三行至第五行）；似謂高女雖否
認在上述買賣契約書簽名，但並未具體陳明其究竟有無事先同意
或授權被告以其名義與陳女簽訂上述買賣契約書（含代簽高女之
署押及代按指印）。則為究明事實真象，自應傳訊高女對此詳加
調查詰問明白，並於判決內就高女所陳詳敘其取捨之理由，始能
謂已盡調查之能事。乃原審未傳訊高女到庭加以調查訊問，僅謂
若高女有授權被告代簽買賣契約書，必出具委任書或授權書，被
告亦可要求高女於買賣契約書上簽名，何須以複寫紙描寫高女之
署押並按自己之指印云云（見原判決第四頁第五行至第七行），
遽認被告未經高女同意即擅自偽造上述買賣契約書，尚嫌調查未
盡。(三)、原判決認定被告在上開不動產買賣契約書甲方（賣方）
之下方偽造「高陳仙女」之署押及指印各一枚，並將上述偽造之
署押及指印各一枚宣告沒收。惟卷查陳女於偵查中所提出之前揭
買賣契約書上，除甲方（即賣方）高陳仙女之下方有複寫之「高
陳仙女」署押一枚外，該契約書內容第三項之下端另有以原子筆
書寫之「高陳仙女」署押一枚（見八十九年度偵字第八一三九號
偵查卷證物袋）。究竟上述以原子筆書寫之「高陳仙女」署押係
何人於何時所書寫？是否真正？若係偽造，是否亦為被告所為？
此與該枚「高陳仙女」署押是否亦屬偽造而應諭知沒收有關，原
審未一併根究調查明白，遽行判決，亦嫌調查未盡。又辦理不動
產所有權移轉登記，依土地登記規則第三十四條第一項第二款之
規定，應提出登記原因證明文件（如不動產買賣契約書、贈與契
約書等）。原判決認定被告於八十九年一月十七日將上開不動產
辦理移轉登記於陳女之子陳俊仁名下。倘若無訛，則被告於辦理
上開不動產所有權移轉登記時，似應向地政機關提出高女與陳俊
仁簽訂之不動產買賣契約書，以為申請登記之依據。從而，被告
偽造同式買賣契約書之份數共計若干？即有一併探究之必要。究
竟被告辦理上述不動產所有權移轉登記時所提出於地政機關之買
賣契約書是否亦屬偽造？其偽造同式買賣契約書之份數共計若干
？其上所偽造高女之署押及指印共計若干枚？又被告提出於地政
機關之買賣契約書若亦屬偽造，則其行使上述偽造之賣賣契約書
向地政機關申請辦理不動產所有權移轉登記，是否有使公務員登
載不實事項於其所掌公文書上之情形？該部分應否一併論究？以
上疑點與本案事實之認定暨論罪科刑有關，原審未一併根究調查
明白，遽行判決，亦嫌速斷。以上或為上訴意旨所指摘，或為本
院得依職權調查之事項，應認原判決有撤銷發回之原因。
據上論結，應依刑事訴訟法第三百九十七條、第四百零一條，判
決如主文。
中　　華　　民　　國　九十四　年　十一　　月　　十　　日
                      最高法院刑事第五庭
                          審判長法官  吳　雄　銘
                                法官  池　啟　明
                                法官  郭　毓　洲
                                法官  韓　金　秀
                                法官  林　永　茂
      本件正本證明與原本無異
                                      書  記  官
中　　華　　民　　國　九十四　年　十一　　月　　　　　日
                                                      J
